【裁判字號】    88,上訴,4228
【裁判日期】    890229
【裁判案由】    水土保持法等
【裁判全文】
臺灣高等法院刑事判決                        八十八年度上訴字第四二二八號
    上  訴  人
    即  被  告  森榮營造有限公司
    兼右代表人  甲○○
右上訴人，因違反水土保持法案件，不服臺灣基隆地方法院，八十八年度訴字第二一
０號，中華民國八十八年九月十四日第一審判決（起訴案號：臺灣基隆地方法院檢察
署八十八年度偵字第一五七、二一八一號）提起上訴，本院判決如左：
    主      文
上訴駁回。
    事      實
一、緣森榮營造有限公司承包臺灣省公路局基平隧道新建土木工程部分，甲○○係森
    榮營造有限公司之負責人，該工程自民國（下同）八十六年二月二十六日（起訴
    書誤載為八十六年五月間）起施工，甲○○並實際至現場督導不知情之工人施工
    。嗣森榮營造有限公司及甲○○因未覓得合法之棄土場，竟於明知工地旁之基隆
    市○○段東勢坑小段六五八之十四、七一六之五、七一六之九（起訴書誤載為七
    八０之十二）等地號土地，前係台灣省政府所有（現已歸國有），且經臺灣省政
    府公告核定為山坡地保育利用條例及水土保持法所稱之山坡地，卻於同年三、四
    月間，將自隧道挖出之大量廢土堆放於前開地號之山坡地而如附圖Ａ、Ｃ、Ｄ部
    分所示，嗣因雨水沖刷，致土壤經由工地洗車台旁預留之缺口順坡而下，排入工
    地下方之東勢坑溪內，造成水土流失，經基隆市政府農林課於八十七年十一月十
    三日查報舉發。
二、案經台灣基隆地方法院檢察署檢察官自動檢舉及基隆市警察局第三分局報請同署
    檢察官偵查起訴。
    理      由
一、訊據被告森榮營造有限公司負責人甲○○固坦承於右揭時地置放開挖隧道所得之
    土方等情，惟辯稱：伊公司承包政府工程，依公路局規劃施工，不知土地所有權
    屬何人所有；而土方是倒在隧道口旁用作填方以鋪設引路，供人及機器通行使用
    ，斜坡應施作擋土牆，將來須再回填回復，事先有以沙包攔阻，並埋設管線疏通
    等措施以防止水土流失，但下雨造成水土流失係難免會發生之事，營造公司已盡
    防範之義務云云。經查：被告森榮有限公司雇用不知情之工人於右揭台灣省政府
    所有（現已歸國有）之土地上傾倒土方等情，業據被告甲○○即森榮有限公司之
    負責人於偵查中及原審審理時供承在卷，並經證人黃志瑋即基平隧道工程‧森榮
    營造工地副主任於警訊時證述綦詳。而其棄置廢土之地號、位置及面積詳如附圖
    所示，並經原審會同基隆市安樂區地政事務所至現場測量屬實，有基隆市安樂區
    地政事務所八十八年八月二十日土丈字第四一六號土地複丈成果圖、原審八十八
    年八月二日現場勘驗筆錄及照片在卷可稽。次查：被告甲○○係被告森榮有限公
    司之負責人，且至現場監督施工等情，業據被告楊榮森供承不諱。而前開土地所
    在之基隆市○○區○○段，係經臺灣省政府公告核定之屬於山坡地保育利用條例
    及水土保持法所稱之山坡地，有臺灣省政府於民國（下同）八十六年十月八日以
    八六府農水字第一六八八六七號公告暨所附臺灣省山坡地範圍地段明細表（訂正
    後）附卷足憑。再查被告森榮營造有限公司承包基平隧道工程，該工程為達挖填
    平衡，並因棄土區不好找，為免載土出去遭市民抗爭，遂將棄土傾倒於原應施作
    擋土牆之斜坡一事，雖據證人林乾宏即台灣省公路處基隆福隆段工務所公務員於
    偵查中結證屬實，惟被告森榮有限公司依合約本應將廢土棄置在合法之棄土場，
    為被告甲○○所是認，並有該工程合約副本附於臺灣基隆地方法院檢察署八十七
    年他字第二０二號（頁四十六）卷內，則其為求權衡而將廢土置放於工地旁之坡
    地時，自應查核該坡地為何人所有，經取得所有權人之同意後，依法擬具水土保
    持計畫，方得進行棄土之行為，被告森榮營造有限公司及身為公司負責人之被告
    甲○○明知未得土地所有權人同意，竟率爾為之，即屬違法。復查：被告森榮營
    造有限公司雇用不知情之工人開挖隧道與興築道路過程，將棄土傾倒於興築中道
    路之右側山坡之行為已造成土壤沖蝕致生水土流失等情，除經公訴人履勘現場，
    有卷附之勘驗筆錄及拍攝於八十七年十月三十一日之現場照片附台灣基隆地方法
    院檢察署八十七年他字第一八三號卷（頁五十三至頁五十四）可按，並經原審囑
    請國立海洋大學河海工程學系鑑定屬實，有該校八十八年八月六日八八海河字第
    五四七九號函附卷足憑。綜據上述，本件事證明確，彼等犯行均堪認定，應依法
    予以論科。
二、查被告甲○○雇用不知情之工人棄置廢土致生水土流失，係犯水土保持法第三十
    二條第一項之罪，且其行為因法律錯綜複雜之規定同時違反山坡地保育利用條例
    第三十四條第一項及犯刑法第三百二十條第二項之竊佔罪。按水土保持法第三十
    二條第一項係規範未經同意擅自墾殖、占用或從事相關開發、經營或使用公有或
    私人之山坡地或國有、公有林區或他人私有林區之行為，本含有竊佔罪之本質，
    因此，上開水土保持法第三十二條第一項係刑法第三百二十條第二項之特別法；
    而山坡地保育利用條例雖曾於八十七年一月七日修正公布第二十三至第三十五條
    等條文，相對於八十三年五月二十七日制定公布之水土保持法而言，山坡地保育
    利用條例係屬新法，然而依水土保持法第一條第二項之規定：『水土保持，依本
    法之規定，本法未規定者，適用其他法律之規定』，故就水土保持法之立法體制
    而言，係立於特別法之地位，且適用時排斥其他法條，僅水土保持法未規定時，
    始有其他法律適用之餘地。因此，基於『特別法優於普通法』及『新普通法不能
    變更舊特別法』之法律競合關係，應逕論以水土保持法第三十二條第一項之罪，
    公訴人認被告所犯前揭山坡地保育利用條例第三十四條第一項及水土保持法第三
    十二條第一項係想像競合犯，應依刑法第五十五條之規定，從一重之山坡地保育
    利用條例第三十四條第一項處斷，尚有未洽（最高法院八十六年度台上字第七六
    六五號判決參照）。至被告森榮營造有限公司則係犯水土保持法第三十四條之罪
    。而被告甲○○係施工工地之監督者，使被告公司所雇用之不知情員工犯水土保
    持法第三十二條第一項之罪，為該罪之間接正犯。原審以上訴人罪證明確，適用
    水土保持法第三十四條、第三十二條第一項，刑法第十一條前段、第七十四條第
    一款，分別審酌被告森榮有限公司及甲○○犯罪之動機、目的、手段及經臺灣基
    隆地方法院檢察署檢察官起訴後，為防止水土繼續流失而在棄土傾倒坡面以水泥
    噴漿，並以水管排水，目前棄土現場已無崩塌滑落之虞，業經國立海洋大學河海
    工程學系鑑定屬實，有該校前揭函件在卷可參等一切情狀，分別量處森榮營造有
    限公司罰金新台幣拾萬元。甲○○處有期徒刑陸月，另又以被告甲○○前未曾
    受有期徒刑以上刑之宣告，有臺灣基隆地方法院檢察署刑案資料查註紀錄表乙紙
    附卷可考，其因不諳律法，一時失慮致罹刑章，屬偶發犯罪，經此教訓當知所戒
    惕，信無再犯之虞，認對其所宣告之有期徒刑以暫不執行為適當，爰併予宣告緩
    刑二年，以勵自新。認事用法均無不合，量刑亦屬適當，上訴論旨，猶執陳詞，
    空言否認犯罪，指摘原判決不當，為無理由，應予駁回。
據上論斷，應依刑事訴訟法第三百六十八條，判決如主文。
本案經檢察官彭坤業到庭執行職務。
中    華    民    國    八十九    年        二      月      二十九      日
                            臺灣高等法院刑事第十一庭
                                審判長法  官  楊  照  男
                                      法  官  葉  麗  霞
                                      法  官  楊  炳  禎
右正本證明與原本無異。
如不服本判決應於收受送達後十日內向本院提出上訴書狀，其未敘述上訴之理由者並
得於提起上訴後十日內向本院補提理由書（均須按他造當事人之人數附繕本）。
                                      書記官  廖  素  花
中    華    民    國    八十九    年        三      月       三         日
附錄：本案論罪科刑法條全文
水土保持法第三十二條第一項：
在公有或私人山坡地或國、公有林區或他人私有林區內未經同意擅自墾殖、占用或從
事第八條一項第二款至第五款之開發、經營或使用，致生水土流失或毀損水土保持之
處理與維護設施者，處六月以上五年以下有期徒刑，得併科新台幣六十萬元以下罰金
。但其情節輕微，顯可憫恕者，得減輕或免除其刑。


司法院資訊處製作；財團法人民間司法改革基金會備份。
